【裁判字號】    94,重上更(一),673
【裁判日期】    950607
【裁判案由】    違反山坡地保育利用條例
【裁判全文】
臺灣高等法院臺南分院刑事判決
上  訴  人
即  被  告  庚○○
上  訴  人
即  被  告  壬○○
上  一  人
選任辯護人  柳聰賢  律師
上  訴  人
即  被  告  丙○○
上列上訴人因違反山坡地保育利用條例案件，不服臺灣台南地方
法院八十八年訴字第一二一０號，中華民國90年10月3日第一審
判決（起訴案號：臺灣臺南地方法院檢察署八十八年度偵字第九
五五四號）及移送併辦（八十九年度偵字第五０００號）提起上
訴，判決後經最高法院第一次發回更審，本院判決如下：
    主      文
原判決撤銷。
丙○○共同違反在公有及他人山坡地內，不得擅自從事廢棄物處
理之規定，處有期徒刑年，併科罰金新台幣貳拾萬元，罰金如
易服勞役，以罰金總額與陸個月之日數比例折算。
壬○○共同違反在公有及他人山坡地內，不得擅自從事廢棄物處
理之規定，處有期徒刑壹年肆月。
庚○○共同違反在公有及他人山坡地內，不得擅自從事廢棄物處
理之規定，處有期徒刑柒月；緩刑肆年。
    事      實
一、壬○○、庚○○、丙○○等三人均知在他人山坡地或國有地
    內，不得從事非法掩埋垃圾場。坐落於台南縣山上鄉○○段
    1281號、1282號、1283號、1283之1號、1283之2號、1284之
    1號、1286號、1289號等國有土地【其中1283號、1283之1號
    、1283之2號、1286號土地，係張木才、張文忠 (二人均經
    本院以九十年度上易字第八一五號判處有期徒刑七月，上訴
    後經最高法院九十五年度台上字第二五六一號於九十五年五
    月十一日將原判決撤銷發回本院更審，現由本院更二審審理
    中）向國有財產局承租，交由張慶堂（已歿）及張文玉（業
    經本院以九十年度上易字第八一五號判處有期徒刑二年，上
    訴後經最高法院九十五年度台上字第二五六一號於九十五年
    五月十一日將原判決撤銷發回本院更審，現由本院更二審審
    理中）管理】及附近之未登錄地（原台糖公司管理，現移由
    國有財產局管理），以及同段1290號（涂明星及余明號所有
    ）、1292號（黃國舜所有）土地（該地俗稱七欉松），面積
    共達0.8395公頃（詳如附圖二所示編號號Ａ至Ｏ，編號Ｑ至
    Ｔ，編號Ｖ至Ｘ，及編號Ｚ）（以下簡稱「附圖二土地」）
    ，均屬山坡地保育區及水質水量保護區。又台南縣山上鄉○○段1132號（屬林隆財所有）、1133之1號、113 3之3號、
    1134之6號（屬涂明星所有）、1134之11號、1134之20號、
    1134之21號、1134之22號、1134之23號、1143之13號、1139
    號等土地（以下簡稱「附圖一土地」），或屬中華民國國有
    地或屬林隆財所有或屬涂明星所有，且均屬山坡地保育區農
    牧用地，依法不得擅自墾殖、占用或未經實施水土保持之處
    理與維護，亦即不得任意從事廢棄物之傾倒、掩埋等處理。
二、詎丙○○【另於八十八年六月間，與戊○○家族共同因私設
    垃圾掩埋場致生公共危險，經臺灣台南地方法院於91年8月
    21日以九十一年度訴字第四六四號判決處有期徒刑六月，丙○○上訴本院後撤回上訴而確定】、庚○○、壬○○三人竟
    基於共同意圖為自己不法之利益，自民國（下同）87年11月
    下旬起，由戊○○家族成員包括：戊○○、陳高秀淑、癸○○（以上三人均業經本院以九十年度上易字第八一五號判決
    ，分別判處戊○○應執行有期徒刑伍年伍月，併科罰金新台
    幣陸拾萬元，罰金如易服勞役，罰金總額與陸個月之日數比
    例折算。判處陳高秀淑應執行有期徒刑貳年伍月。判處癸○○應執行有期徒刑貳年伍月。上列三人均上訴後經最高法院
    九十五年度台上字第二五六一號於九十五年五月十一日將原
    判決撤銷發回本院更審，現由本院更二審審理中）、壬○○
    （85年8月16日退伍後）對外以象大環保工程有限公司（下
    稱象大公司，登記名義人為乙○○○，實際上乙○○○未實
    際經營）名義，並由戊○○之子癸○○亦以象大公司名義僱
    請丙○○在上開「附圖一土地」「附圖二土地」處理傾倒垃
    圾及事業廢棄物並隨意掩埋之事宜，壬○○為挖土機司機兼
    負責「附圖一土地」「附圖二土地」垃圾場之掩埋工作，於
    87年12月9日當日壬○○復以日薪二千元僱請庚○○代其負
    責「附圖一土地」垃圾場之掩埋工作。渠等三人均明知戊○○以象大公司名義未在上開公有與他人所有之山坡地內，實
    施任何水土保持之處理與維護，竟擅自以挖土機挖掘開墾、
    占用該地，作為戊○○以象大公司名義承包全省各地之事業
    廢棄物處理之經營，而隨便以當地所挖取之砂土簡便掩埋垃
    圾。共同將原為山谷之深溝填至幾成平地，嚴重影響山坡地
    水土之保持及造成山區水質之污染。
三、丙○○、壬○○、庚○○及戊○○、癸○○等人，共同竊佔
    「附圖一土地」使用之面積達0.9184公頃。迄於87年12月9
    日上午11時15分許，在上開「附圖一土地」址為行政院環境
    保護署派員查獲庚○○、壬○○二人正駕駛挖土機在現場從
    事垃圾掩埋之工作，再循線查獲丙○○。又嗣於88年4月19
    日由台灣台南地方法院檢察署會同法務部調查局台南縣調查
    站及警方至「附圖二土地」現場查獲羅來枝及蔡漢忠二人（
    二人均經台灣台南地方法院八十九年度訴字第五九二號判處
    有期徒刑七月，緩刑五年）駕駛IZ－903號營業大客車至現
    場傾倒廢棄物輪胎，現場看守之楊文宗（業經本院以九十年
    度上易字第八一五號判決判處有期徒刑七月，上訴後經最高
    法院九十五年度台上字第二五九一號於九十五年五月十一日
    將原判決撤銷發回本院更審，現由本院更二審審理中）及其
    他不詳姓名男子則趁隙逃逸，留下楊文宗所有之N7－9833號
    自小客車，經警方循線而查獲上情。
四、案經臺灣高等法院檢察署檢察長令交台灣台南地方法院檢察
    署偵查起訴及臺灣台南地方法院檢察署八十九年度偵字第五
    ０００移送併辦。
    理      由
一、訊據上訴人即被告丙○○、庚○○、壬○○等三人，固均坦
    承於上開時地掩埋垃圾乙節不諱，惟均否認有何違反山坡地
    保育利用條例等犯行：(1)被告丙○○辯稱：附圖一部分，我
    只做林隆財Ｄ８、Ａ１、塗明星Ｂ等土地，我從八十七年十
    一月下旬去那裡倒垃圾，其他國有地都沒有竊佔，而附圖二
    土地部分，我有經過張文忠、張木才兄弟同意等語。(2)被告
    壬○○辯稱：附圖一部份，我是受雇於丙○○，我只做Ａ、
    Ｂ、Ｂ１、Ｂ２土地，我也不知道那塊是國有地，也不知道
    是什麼地號，附圖二部分，我八十四年六月六日入伍，不可
    能在那邊工作，八十六年退伍後才受人雇用開挖土機，我並
    不是象大公司員工，是丙○○叫我去幫他整地的。(3)被告庚○○則辯稱：我是做工的，駕駛挖土機，我聽雇主的吩咐，
    也就是壬○○，是他叫我到那裏整地，一天工資二千元，我
    僅做查獲當日等語。
二、戊○○家族對外以象大公司名義從事垃圾清運之證據：
  (一)查象大公司目前之登記名義人為乙○○○，有變更登記表附
    卷可稽，雖據證人即乙○○○之夫甲○○於臺灣台南地方法
    院八十九年度訴字第五九二號違反山坡地保育利用條例案件
    審理時證稱：「我現在是象大公司總經理兼實際負責人。余
    明村只是掛名的負責人。因我另外有工作所以不能掛名，我
    八十七年九月間開始擔任象大公司負責人，之前是陳清江，
    我是因為戊○○的兒子來公司上班我才認識他，癸○○在象
    大公司擔任司機及總務，壬○○、陳德謙偶爾會來公司幫忙
    ，借他家的怪手來幫忙。丙○○是我公司的臨時工，他的工
    作是負責收垃圾讓司機好處理。」（見上開刑事卷第111頁
    ）；於本院九十年度上易字第八一五號違反山坡地保育利用
    條例案件審理時證稱：「（象大公司的實際負責人是誰？）
    是我太太乙○○○，實際上是我在經營，以前的負責人是余
    明村」、「（癸○○是你公司的職員？）是的，他擔任總務
    的職務，他是戊○○、陳高秀淑的兒子」等語（見上開刑事
    卷第235頁）；於本院審理時亦證稱：「（象大環保工程公
    司為何用你太太乙○○○任董事長？）因為我掛名事業都虧
    錢，所以用我太太乙○○○名任董事長」、「我是象大環保
    工程公司負責人」、「（象大環保工程公司原負責人是余明
    村，後來為何會以你太太乙○○○名義負責人？）當時象大
    環保工程公司是我和余木山合夥，以余木山的兒子余明村任
    負責人，但實際上是由我在負責」、「（象大環保工程公司
    地址為何設立在你住家？）因為我在所以設址在我家經營」
    、「（象大環保工程公司有僱請幾位司機？）一位司機及癸○○，帳目都有會計師在做」、「（戊○○你是否認識？）
    是癸○○在我公司工作才認識的」、「（丙○○、壬○○、
    庚○○你是否認識？）丙○○是癸○○叫他到公司做臨時工
    ，我在工地看過。庚○○我不認識，壬○○我知道他是癸○○的弟弟，我不認識他」、「（象大環保工程公司是不是戊○○在經營？）是我在經營」、「（丙○○為何說他在八十
    八年到八十九年在象大環保工程公司工作？）是癸○○僱請
    丙○○來做臨時工」、「（癸○○一個月薪水為何？）三、
    四萬元」、「（癸○○在象大環保工程公司任職多久？）二
    、三年」、「（癸○○負責什麼工作？）收帳及作帳」、「
    （癸○○在象大環保工程公司任職多久？）八十六年到八十
    八年」等語（見本院更一審95年5月24日審判筆錄）。惟查
    ，本件於88年10月14日搜索台南縣善化鎮○○路五十六號戊○○、壬○○之住所，搜得象大公司之帳冊、發票等，且陳
    高秀淑亦於警詢中證稱：「因為我的兒子癸○○幫象大環保
    公司處理一些資料，所以象大環保公司之存簿都是我在幫他
    們公司處理」（見八七七號警卷所附88年10月14日警訊筆錄
    ）等語，證人甲○○固然證稱其為象大公司實際經營負責人
    ，癸○○為其受僱之員工，因癸○○之關係而認識戊○○等
    語，然衡情證人甲○○若係實際經營之人，何以將公司之帳
    冊、發票乃至存簿資料均放置於戊○○家中？再參以證人乙○○○於本院九十年度上易字第八一五號違反山坡地保育利
    用條例案件審理時證稱：「象大公司的確是我們經營的，我
    雖是負責人，但實際是我先生甲○○在經營的」、「（被告
    戊○○、陳高秀淑有無領到象大公司的薪水？）沒有」（見
    上開刑事卷第234頁)；於本院審理時亦證稱：「我只是掛名
    任董事長而已，做什麼我不知道，都是我先生甲○○在處理
    ，我也不知道他在做什麼」、「（象大環保工程公司住址為
    台南縣官田鄉二鎮村二鎮69－21號，是不是你住處住址？）
    是」、「（你現在是不是住在上開地址？）是」、「（象大
    環保工程公司及你住處均為台南縣官田鄉二鎮村二鎮69－21
    號，為何你不知道象大環保工程公司在做什麼？）做環保的
    」、「（象大環保工程公司是否有僱請員工？）沒有，我都
    出去做事情，我不知道」等語（見本院更一審95年5月24 日
    審判筆錄）等語，對象大公司成立之時間、員工人數、股東
    名字等則均證稱不知道，衡情證人乙○○○身為公司登記名
    義人之負責人，若其夫甲○○確實實際經營象大公司，而象
    大公司設址於乙○○○之住所，證人乙○○○豈有不知證人
    甲○○經營象大公司之理？綜合證人乙○○○、甲○○之證
    詞，不惟證人甲○○與另案被告戊○○、癸○○關係密切，
    且證人甲○○是否實際經營象大公司，亦令人起疑，應係戊○○家族成員藉用象大公司之名義在外從事非法掩埋垃圾場
    。
  (二)被告丙○○雖稱：上開山上鄉○○段1132等地之垃圾場及山
    上段1281號土地之垃圾場，均係其自己所經營云云。惟查：
    本件另案被告戊○○自84年間即在上開土地上違法傾倒垃圾
    ，承包全省各地之事業廢棄物之處理，有臺灣臺南地方法院
    八十六年度易字第一二六五號刑事判決、本院八十五年度上
    訴字第一四六○號刑事卷可稽。而上開山上段1132等地之垃
    圾場於87年12月9日為警查獲時，被告壬○○亦在現場處理
    垃圾，前後相差三年，但被告壬○○均在現場傾倒垃圾及整
    地則一，且比照前後案件之侵占面積及地理位置，本件所傾
    倒垃圾面積範圍均擴大不少，參以被告壬○○係戊○○之子
    ，戊○○自84年間起，因在水資源保護地或山坡地違法經營
    垃圾場致被起訴判刑之案件即有三件（即八十四年度訴字第
    一七九八號、八十六年度易字第一二六五號、八十九年度訴
    字第五九二號），且違法傾倒垃圾場之地點相近，苟若該垃
    圾場非戊○○所經營，則以戊○○因同樣事情一而再地被判
    刑之前車之鑑，被告壬○○焉有不更加謹慎而回絕被告丙○○僱佣之理，竟仍在現場堆置傾倒垃圾，顯見上開垃圾場應
    係戊○○家族所經營。
  (三)案發後之88年7月至9月間，環保警察隊在附圖二土地現場秘
    密蒐證，即曾發現UH-0693號自小貨車、D2-5512號、TB-132
    6 號自小客車曾到現場載運抽水馬達或加油、察看抽水情形
    。而UH－0693號自小貨車雖登記為永舜環保工程有限公司所
    有，但設址於戊○○之住所，另案被告田水圳（業經原審於
    八十九年訴字第五九二號刑事判決有期徒刑六月確定）則供
    稱該車係戊○○與其兒子壬○○在使用。D2－5512號自小客
    車登記為戊○○之妻陳高秀淑所有，另案被告陳高秀淑則供
    稱大部分時間係壬○○在使用，而被告丙○○亦坦承：曾多
    次與戊○○之子陳德謙駕駛該車共同前往現場對發電機加油
    （見八七七號警卷內所附88年10月14日警訊筆錄）。又TB－
    1326號自小客車雖登記為陳炯南所有，但陳高秀淑則供稱：
    陳炯南係象大公司員工等情明確（見原審八十九年度訴字第
    五九二號刑事卷第86頁）。而現場查獲停放於該處之N7-983
    3號自小客車則係另案被告楊文宗所有，有環保警察隊之蒐
    證報告（見八七七號警卷）、車號查詢汽車車籍資料表、蒐
    證錄影帶等附於臺灣臺南地方法院八十九年度訴字第五九二
    號刑事卷可稽，參照上開卷證，雖象大公司登記名義人非屬
    戊○○，但以現場經營事證各項證據均指向戊○○家族以觀
    ，益見戊○○家族對外以象大公司名義實際經營上開垃圾場
    之事實。
  (四)況另案被告張文玉所代管之山上鄉○○段地號1276號等國有
    土地，原係未經同意非法轉租予戊○○使用，租期自84年2
    月1日至86年1月31日止，有張文玉與戊○○於84年2月14日
    所簽訂之土地租用合約書附卷可稽（收於前案戊○○扣押證
    物編號十五中），又案發後系爭國有土地承租人張木才向戊○○、被告丙○○等人爭執，被告丙○○允諾補救，並書立
    切結書等情，業據證人張文忠於警詢證稱：「立切結書人是
    我、丙○○、張木才及村長丑○○共同立書的，在場有戊○○、縣議員楊登山。並由楊議員代書寫切結的」、「我是於
    88 年2月17日，發現土地被人傾倒垃圾後，於88年2月19日
    請丑○○、楊登山議員作見證，與丙○○立切結的，是在山
    上鄉楊議員服務處立切結的。另於發現當日向山上分駐所報
    案」，核與證人張木才於警詢亦證稱：「我們沒有委託丙○○，是邱某在寫切結書時自己承諾要整地恢復林地原樣的」
    、「（立切結書時幾人在場？）有楊登山議員、我及張文忠
    、丑○○、丙○○、戊○○六人在場」、「是戊○○說要做
    擋土牆及加蓋新土的」、「丙○○、戊○○都有在場，但確
    定是戊○○說的」（見六八四號警卷所附88年8月14日警訊
    筆錄），核與當時出面協調之新庄村長丑○○於警詢證述：
    「（該切結書於何時立下的？在何情形立下的？）約於88年
    3月中旬或4月中旬的。張文忠約於88年3月或4月中旬時（立
    切結書前二、三日前）獨立前往山上鄉豐德村（即垃圾場）
    撿木材時，發現該處被倒垃圾，回來跟我說，我與張文忠、
    張木才三人又前往碰到該處有一男子（不詳姓名）於是告訴
    他轉告戊○○，張氏兄弟二人要找他，並相約在縣議員楊登
    山服務處商談，在隔日約十時多在楊議員服務處見面，現場
    有我、張文忠、張木才、戊○○、楊登山議員五人，在商談
    時只有戊○○、張木才、張文忠三人在談，我與楊議員則在
    旁聊天，他們三人談話內容我則不知道，後來就由楊議員代
    寫切結書，我與張木才、張文忠、戊○○四人在切結書簽名
    捺印後就回去了」、「切結書上之丙○○是戊○○寫的，因
    為當日丙○○不在場」等語（見同上警卷所附88年8月14 日
    筆錄）大致相符，至證人丑○○所證書立切結書之時間及在
    切結書上簽名之人，與證人張文忠、張木才所證雖有出入，
    然證人丑○○於原審審理八十九年度訴字第五九二號案件時
    證稱：「我和張氏兄弟曾去垃圾場看過。現場有看到丙○○
    。我說若是戊○○在做要叫他出面，簽切結書時是丙○○叫
    我要去楊登山的服務處。在楊登山服務處時後來我有看到戊○○，戊○○有跟張氏兄弟在談，內容我不清楚」等語（見
    該刑事卷第48頁），本院認證人張文忠、張木才為與被告丙○○商談善後書立切結書事宜之當事人，較諸證人丑○○僅
    因為村長身分而前往協調等情，應以證人張文忠、張木才等
    人之證述為可採，而渠等均證稱係與戊○○、被告丙○○商
    談並書立切結書，是證人丑○○於警詢所稱被告丙○○並未
    到場，而係由戊○○在切結書上簽丙○○名字云云，應非事
    實。而戊○○係與被告丙○○前往商談善後，足見戊○○確
    實有以象大公司名義竊佔上開土地，由被告丙○○負責傾倒
    垃圾之事實，否則戊○○何需出面承諾善後。
  (五)再參以另案被告丙○○與戊○○私設垃圾掩埋場導致污水淤
    積，事後抽取污水排放導致鄰地菱角田受損而商討賠償問題
    時，被害人辛○○○亦指稱該處三年前即開始污染，污染源
    之垃圾幾乎都是戊○○所為，並稱其找過鄉長戴振芳，鄉長
    告訴她戊○○以前有過坐牢，也不怕我們去告他，要怎樣也
    沒有關係，他都不會怕等語（見八七七號警卷所附88年9月
    28 日警訊筆錄），被害人己○○及丁○○則稱丙○○前來
    協調，但關於賠償金錢無法決定時，則說要回去商量等語（
    見八七七號警卷所附88年9月28日警訊筆錄），足見被告丙○○既無權決定賠償額，其應非垃圾場之真正經營人甚明。
  (六)此外，附圖二土地「七欉松」非法垃圾場被查獲後，財政部
    國有財產局台灣南區辦事處台南分處以88年10月7日台財產
    南三字第8860013547號函文予被告丙○○要求回復原狀之公
    文原本，竟為警至另案被告戊○○位於台南縣善化鎮○○路
    五十六號住所搜索時查獲（收於戊○○扣押物編號十五內）
    。
  (七)又88年7月以後七欉松垃圾場積存大量污水，被告丙○○出
    面找另案被告田水圳安裝抽水機及馬達，並向十全發電機行
    負責人子○○租用馬達時，係由另案被告田水圳與另案被告
    陳德謙（亦係戊○○之子）共同前往，且事後之請款亦係向
    戊○○之妻陳高秀淑領取等情，為另案被告陳高秀淑所不否
    認，且據證人即另案被告田水圳及證人子○○於原審審理八
    十九年度訴字第五九二號案件時到庭證述無訛，並有十全發
    電機行之四萬六千元收據（收於戊○○扣押物編號十四內）
    一紙在卷可憑。
  (八)綜合上開證據所得，象大公司實際是否由證人甲○○經營，
    已不無疑問，而本件所查獲之象大公司相關帳冊、發票等資
    料均係於另案被告戊○○之住處查獲，且觀諸證人張文忠、
    張木才、丑○○、田水圳、子○○、辛○○○、己○○及丁○○等人之證詞，及現場蒐證等資料，均指向上開土地之垃
    圾掩埋係戊○○家族所為，是戊○○家族係對外以象大公司
    名義經營及從事垃圾傾倒掩埋，應可認定。
三、「附圖一土地」部分：
  (一)上開山上段1132號、1133之1號、1133之3號、1134之6號、1
    134之11號、1134之20號、1134之21號、1134之22號、1134
    之23號、1143之13號、1139號等國有及私有地係依據山坡地
    保育利用條例第三條規定報准行政院核定，並經台灣省政府
    以69年2月6日69府農山字第120166號公告為山坡地保育利用
    條例所稱之山坡地範圍，並於85年3月20日公告為水土保持
    法之土地等情，業經行政院農業委員會水土保持局88年11月
    9日88水保企字第8823856號函釋明白（見原審卷一第27頁）
    。
  (二)而被告等在如附圖一所示部分私設垃圾場面積達九千一百八
    十四平方公尺等情，業經檢察官會同行政院環境保護署稽查
    大隊南區隊及新化地政事務所測量人員到場勘測明確，有勘
    驗筆錄（見他字第四一四號卷第62頁）、現場照片九張及土
    地複丈成果圖一紙附卷可稽。
  (三)行政院衛生署於87年12月9日，派員查緝1134之6號Ｂ部分，
    尚有「葉上偉」「買志明」駕駛大貨車前往倒垃圾（八十八
    年他字第四一四號卷第4頁），又當場查獲壬○○、庚○○
    正在操作怪手掩埋垃圾，而駕駛大貨車之「葉上偉」指稱每
    次都繳費給丙○○，才前往該地傾倒垃圾，有稽查紀錄可參
    （見他字第四一四號卷第15頁、第28頁）。
  (四)被告丙○○供稱：「（現場是否有其他人員從事垃圾掩埋工
    作？）除我之外，並無他人從事垃圾掩埋之工作，只有我一
    人在該處作垃圾掩埋」等語（見他字第四一四號偵查卷第10
    2頁背面）；於原審坦承受雇於象大公司擔任臨時工（原審
    卷二第155頁），於臺灣臺南地方法院八十九年度訴字第五
    九二號違反山坡地保育利用條例案件審理時，亦坦承其確實
    係受「象大公司」所僱用，為象大公司之臨時工（上開刑事
    卷第47頁），並於本院審理時亦供稱：「（你在象大股份有
    限公司做什麼？）做臨時工」等語（見本院更一審95年4月
    12日審理筆錄），堪認附圖一土地為戊○○家族以象大公司
    名義佔用作為垃圾場，並由被告丙○○、壬○○及庚○○在
    現場工作等情屬實而可採信。
  (五)被告壬○○辯稱：伊自84年6月6日入伍服役，85年8月16停
    役，期間不可能受僱於被告丙○○等語，經查：被告壬○○
    於84年6月6日入伍服役，於85年8月16日因病停役之事實，
    有停役令影本附於本院卷可稽，參以被告丙○○於本院供稱
    ：壬○○從八十七年十一月中旬到十二月九日，之後庚○○
    僅做八十七年十二月九日那天」（見本院更一審95年1月25
    日、4月12日審判筆錄）等語，足見被告壬○○係自87年11
    月下旬起始開始參與上開工作，且亦查無有何積極證據可證
    被告壬○○於84年起即有參與本件違法傾倒垃圾及廢棄物之
    犯行，是本院認被告壬○○於此部分參與負責垃圾場之挖土
    、覆蓋、填平等工作之期間，應係自87年11月下旬至87年12
    月9日查獲當日止，此為最高法院九十四年台上字第六五六
    八號九十四年十一月二十四日本次發回意旨所指摘，爰併此
    敘明。
  (六)被告丙○○雖然在歷次偵審中承認：竊佔涂明星1134之6號
    Ｂ（見他字第四一四號卷第27頁）、林隆財向國有財產局承
    租之1143之13號Ａ１（見原審卷二第48頁）、林隆財所有之
    1132號Ｄ８土地（見原審卷二第93頁），但均否認有其他犯
    行，並堅稱其他Ｃ、Ｄ（即Ｃ、Ｃ１、Ｄ、Ｄ１—Ｄ９，以
    下簡稱Ｃ、Ｄ部分）之垃圾乃戊○○所傾倒（見原審卷二第
    93 頁）。而被告壬○○亦只承認在Ａ１、Ｂ、Ｂ１、Ｂ２
    土地工作（見本院上訴審卷第57頁）。然戊○○八十三年間
    起，即在附圖一土地Ｃ、Ｄ部分附近傾倒垃圾，經本院以八
    十五年度上訴字第一四六０號判決判處有期徒刑一年六月確
    定。又據證人即現場查處之行政院環境保護署稽查大隊南區
    隊稽查員葉榮福於偵查中證稱：「（87年12月9日查處垃圾
    掩埋場是庚○○、壬○○挖土機各在何處？）當時他們是在
    如圖示Ｃ上面作業，現場有一台挖土機正在作業並有一台垃
    圾車正在倒垃圾，另有一台垃圾車等待進場傾倒，外面還停
    有一台挖土機未作業」「有挖土機在作業部分是上次履勘，
    我們在採集有無廢棄物（皮粉）處如附圖一所示Ｃ部分。因
    為履勘當時現場地貌已改變，該處不僅又覆土高於原始地貌
    六、七十公分，且邊坡又往外延伸甚多，所以原先我們照相
    的皮粉，已無法採集到」（見他字第四一四號偵查卷第102
    頁）；而被告丙○○亦不否認在挖土機及垃圾車是在Ｃ土地
    上被查獲（見同上偵卷第103頁）。參以證人葉榮福本院前
    審訊問時證稱：「（Ｄ９部分與戊○○那時比較起來，情形
    如何？）已經重疊，地已經填高起來，旁邊也開拓，是疊上
    去，再開拓」、「（拓散的情形有多少？原本戊○○的部分
    有無疊新的上去？）不會很多。車子壓過會凹陷，需要再補
    。有」、「（哪些是新倒的部分？）Ｃ、Ｄ兩部分有廢棄物
    裸露在外面，我那天看到的情形是兩部怪手與兩輛卡車」、
    「Ｃ、Ｄ都有垃圾那是絕對沒有問題。當初有三台怪手，兩
    台在裡面，一台在外面，Ｃ變化最大，Ｄ６我有看到垃圾」
    等語明確（見本院上訴審卷第55頁），是堪認附圖一Ｃ、Ｄ
    部分在戊○○八十三年犯罪傾倒垃圾以來，仍繼續由戊○○
    家族以象大公司名義不斷填高擴散，並由丙○○、壬○○、
    庚○○等人參與分工。
  (七)證人林隆財於偵查中亦到庭證稱：「87年年底時，我有到這
    塊耕地上，看到丙○○他們有挖土機在現場工作，我請他們
    幫忙，將我窪洞填平．．．只有請他（丙○○）工作一小時
    ，之後沒有請他幫忙，．．我沒有要求丙○○在我耕地上倒
    垃圾，那是我要耕作的地我也不知為何有垃圾，．．我請他
    幫我忙填平窪洞時，他已在現場工作十多天了，他們之前在
    上面一點地方工作，那裏是垃圾場，．．我知道他們在那裏
    倒垃圾十幾天了。．．．山上段第一一三二號土地那塊地目
    前裁鳳梨，北面有人私埋垃圾，大約在那邊埋垃圾十多天了
    ，另外我有向國有財產局承租一一三四之十三號東北邊部分
    ，原本要丙○○幫忙整平，他幫我傾倒垃圾」等語（見他
    字第四一四號偵查卷第111頁、偵字第九五五四號偵查卷第
    22 頁背面）。又證人即1134－6號地主涂明星亦到庭證述：
    「這塊地我是在87年11月間向楊何秀蘭買來要栽種水果，後
    來於87年12月間有山上鄉民打電話來說我土地被偷倒垃圾，
    我才知道我土地被偷倒垃圾，我去現場查看時地面已埋有土
    方．‧我沒有委託任何人在該地整地或掩埋垃圾，我也不認
    識丙○○」等語（見偵字第九五五四號偵查卷第22頁背面、
    23 頁），足見證人林隆財、涂明星並未同意讓被告丙○○
    、壬○○、庚○○等人傾倒垃圾，渠等人竟意圖營利，擅自
    在山坡地上私設垃圾掩埋場牟利。
  (八)綜上所述，此部分被告丙○○、壬○○自87年11月下旬起至
    87 年12月9日止，被告庚○○於87年12月9日，共同在附圖
    一土地上經營非法垃圾場，事證明確，犯行已可認定。
四、附圖二部分：
  (一)坐落於台南縣山上鄉○○段1281號、1282號、1283號、1283
    -1號、1283-2號、1284-1號、1286號、1289號等國有土地及
    附近之未登錄地，以及同段第1290號、1292號土地（該地俗
    稱七欉松），係依山坡地保育利用條例公告之山坡地範圍，
    且為水質水量保護區，亦據台灣省自來水股份有限公司第六
    區管理處88年6月24日八八台水六操作字第6295號函釋在卷
    （見他字第四二三號影卷第28頁），被告等予以竊佔作為垃
    圾場面積共達０．八三九五公頃（詳如附圖二所示編號號Ａ
    至Ｏ，編號Ｑ至Ｔ，編號Ｖ至Ｘ，及編號Ｚ）。
  (二)88年4月19日在現場發現之宏遠興業有限公司（下稱宏遠公
    司）廢棄物，經追蹤其來源，證人即宏遠公司職員洪國陞於
    警訊陳稱：「公司與象大公司訂有清除廢棄物處理合約，宏
    遠公司全部廢棄物都由『象大公司』清除處理，合約期間87
    年11月1日至88年10月31日」（見六八四號警訊卷內所附88
    年7月6日警訊筆錄），並有戊○○之子癸○○提出88年5月5
    日由宏偉公司清運出廠之紀錄（見臺灣臺南地方法院八十九
    年訴字第五九二號卷第100頁），可證確實由戊○○家族以
    象大公司名義經營上開垃圾場。又參以在查獲現場操作挖土
    機被發現之司機楊文宗【供稱：「我在被抓前做了二、三個
    月，每天都有十幾車，我每天受雇六千元，是丙○○拿給我
    」（見偵字第一二五六九號卷所附88年10月26日偵訊筆錄）
    」】，佐以當日傾倒垃圾之大貨車司機蔡漢忠供稱：「是戊○○兒子癸○○，叫我去載運，每車一千元」（見上開偵查
    卷所附88年10月26日偵訊筆錄）、「我知道該垃圾場是丙○○經營的」（見六八四號警訊卷所附88年5月6日警訊筆錄）
    。而證人癸○○在警訊中亦承認：「是我叫蔡漢忠來『宏偉
    公司』載運，而宏偉公司之廢棄物，確實由『象大公司』所
    承包。蔡漢忠之工資確實向『象大』請領」（見六八四號警
    訊卷所附88年9月11日警訊筆錄)，由以上共犯及證人所供述
    內容，戊○○等以象大公司經營附圖二土地垃圾場，雇用大
    貨車司機蔡漢忠到各廠商收集垃圾，並責由被告丙○○出面
    雇用楊文宗擔任怪手司機等情，已可確定。
  (三)88年4月19日為警當場查獲有另案被告羅來枝及蔡漢忠在現
    場傾倒廢棄物輪胎，且現場亦遺留有另案被告楊文宗所駕駛
    之Ｎ七─九八三三號自小客車等情，亦有檢察官製作之八十
    八年四月十九日下午三時之勘驗筆錄一份、現場照片十張、
    估價單十張、營業大貨車之保管切結書一紙、車籍查詢資料
    一紙附卷可稽。參以檢察官於88年6月4日會同台南縣警察局
    新化分局、行政院環境保護署稽查督察大隊南區隊、台南縣
    環保局、山上鄉鄉公所、自來水公司等單位至現場會勘結果
    ，現場垃圾傾倒範圍繼續擴大，並確認現場為水質水量保護
    區等情，亦有該日勘驗筆錄一份、現場照片十七張及台灣省
    自來水股份有限公司第六區管理處88年6月24日八八台水六
    操作字第6295號函在卷可憑（以上證據附於併案之偵字第一
    二七七一號卷內）。又檢察官於89年1月5日再度會同新化地
    政事務所、國有財產局、台南縣警察局新化分局到現場會勘
    ，經測量現場垃圾覆蓋範圍，包括山上段1281號、1282號、
    1283號、1283之1號、1283之2號、1284之1號、1286號、128
    9號等國有土地及附近之未登錄地（原台糖公司管理，現移
    由國有財產局管理），以及同段1290（涂明星及余明號所有
    ）、1292號（黃國舜所有）土地，共達八千三百九十五平方
    公尺，並在鄰近淤積污水乙節，亦有土地複丈成果圖及土地
    登記簿謄本在卷可憑。
  (四)綜上所述，此部分被告壬○○自87年11月下旬至87年12月9
    日，丙○○自87年11月起至88年4月19日查獲為止，在附圖
    二土地經營非法垃圾場，事證明確，犯行亦可認定。
  (五)此外，原審法院八十九年度訴字第五九二號刑事卷中所扣押
    之象大公司之月份總計目錄表（收於戊○○扣押物之編號十
    五內）中所記載者，與宏遠、東和、東成等公司之收運費用
    收入並列者，還有掩埋場一欄，其中數額為一萬六千元以上
    至三萬八千元不等之明細款項，自係收入金額，而非支出金
    額，足認戊○○亦同時以象大公司名義經營垃圾掩埋場生意
    。
五、最高法院發回意旨雖以：丙○○雖曾經於第一審法院供稱：
    伊於八十八年至八十九年間受僱於象大公司擔任臨時工等語
    ，惟其亦供稱：伊自八十七年十一月下旬在台南縣山上鄉○○段一一三四之六、一一四三之一三及其他地主五筆土地（
    七欉松地段之土地）傾倒垃圾，並自八十八年二月間至同年
    四月間被查獲時，在檢察官移送第一審法院併辦部分所提到
    之地點傾倒垃圾等語（見第一審訴字卷 (二)第四十八頁）
    ，並供稱「我是於八十八年到八十九年間受僱於象大公司擔
    任臨時工，在起訴部分都是我自己做的，併辦部分也是，我
    與地主是於二月切結」等語（見同上卷第一五五頁），又卷
    附（附於第一審訴字卷第八十五頁）台南縣山上鄉公所八十
    八年六月二日八十八所民字第二五一二號致丙○○之函文，
    其主旨亦指稱「台端在本鄉一二七六、一二八三、一二八三
    －一、一二八三－二、一二八六地號上（原七欉松一二九０
    、一二九二地號附近）私設垃圾場，供傾倒事業廢棄物及廢
    棄物燃燒，經台南縣環保局會同本所於八十八年四月二十二
    日查獲屬實」等語。而壬○○亦於第一審供稱：伊是開怪手
    （指挖土機）的，於八十六年間至八十八年間，斷斷續續受
    僱於丙○○等語（見第一審訴字卷 (二)第一五五頁），並
    於第二審供稱：伊於八十四年六月六日入伍，八十五年或八
    十六年退伍，退伍後受人家僱用開挖土機等語。究竟丙○○
    、壬○○上揭供述是否實在？壬○○究於何時退伍？原審未
    進一步就相關證據詳予查明，遽以丙○○曾供稱伊曾受象大
    公司僱用為臨時工等語等情，認定丙○○、壬○○均受象大
    公司僱用，在原判決事實欄所載之土地上經營垃圾場，並以
    壬○○於入伍服役期間，不能排除放假時協助家族經營垃圾
    場等由，認定壬○○犯罪時間始自八十四年十一月間，所為
    認定尚嫌速斷，併有查證未盡之違誤云云。本院更一審再詳
    查如下：
  (一)被告丙○○雖於原審及本院審理中雖一再供稱上開經警查獲
    之土地係其一人經營垃圾場云云。
  (二)惟查另案審理中之共犯戊○○、癸○○係對外以象大公司名
    義從事垃圾掩埋工作等情，已如前述，觀諸戊○○自84年間
    即在上開土地上違法傾倒垃圾，承包全省各地之事業廢棄物
    之處理（見臺灣臺南地方法院八十六年度易字第一二六五號
    刑事判決、本院八十五年度上訴字第一四六○號刑事卷），
    且自84年間起，因在水資源保護地或山坡地違法經營垃圾場
    致被起訴判刑之案件即有三件（即八十四年度訴字第一七九
    八號、八十六年度易字第一二六五號、八十九年度訴字第五
    九二號），且違法傾倒垃圾場之地點相近，苟被告丙○○非
    受僱於戊○○經營該垃圾場，則以戊○○因同樣事情一而再
    地被判刑之前車之鑑，被告丙○○豈有甘冒被判處刑罰之風
    險，再度在戊○○被判刑之上開土地上從事垃圾掩埋之工作
    ？
  (三)參以本件案發後系爭國有土地承租人張木才向被告丙○○爭
    執，被告丙○○竟邀集戊○○共同前往與證人張木才、張文
    忠等人協調，業據證人張文忠、張木才、鄭先化等人上開證
    述明確，若上開非法垃圾場係被告丙○○一人獨自經營，又
    何需戊○○出面協調，戊○○又有何立場承諾證人張木才要
    做擋土牆及加蓋新土以資補救？堪認被告丙○○並非經營者
    甚明。復佐以證人辛○○○稱受損害之菱角田部分三年前即
    開始污染，污染源垃圾幾乎都是戊○○所為，並稱其找過鄉
    長戴振芳，鄉長告訴她戊○○以前有過坐牢，也不怕我們去
    告他，要怎樣也沒有關係，他都不會怕等語，被害人己○○
    及丁○○則稱丙○○前來協調，但關於賠償金錢無法決定時
    ，則說要回去商量，足見丙○○並無權決定賠償額，其非垃
    圾場之真正經營人。且被告丙○○向被害人等稱係戊○○將
    垃圾場賣給他，但此亦為陳高秀淑所否認。此外附圖二土地
    （七欉松非法垃圾場）被查獲後，財政部國有財產局台灣南
    區辦事處台南分處以八十八年十月七日台財產南三字第八八
    六○○一三五四七號函文予丙○○要求回復原狀之公文原本
    ，搜索時係在戊○○位於台南縣善化鎮○○路五十六號住所
    查獲，收於戊○○扣押物編號十五內，又八十八年七月以後
    七欉松垃圾場積污水，被告丙○○出面找證人田水圳安裝抽
    水機及馬達，並向十全發電機行負責人子○○租用馬達，係
    由證人田水圳與陳德謙共同前往，證人田水圳證稱：「我告
    訴丙○○工程款項為三萬六千元，丙○○告訴我去向陳高秀
    淑請款」（見偵字第一二七七一號卷所附88年10月14日訊問
    筆錄）、「丙○○告訴子○○需向戊○○請款，我只告訴子
    ○○戊○○的住址」（見八七七號警卷所附88年10月14日警
    詢筆錄）等語，證人子○○亦證稱係前往善化鎮○○路五十
    六號戊○○之住所，向陳高秀淑領取租金（見八七七號警卷
    所附88年10月2日警詢筆錄），並有十全發電機行之四萬六
    千元收據（收於戊○○扣押物編號十四內）一紙在卷可憑。
    證人陳高秀淑亦證稱：「田水圳向我拿三萬六千的票是丙○○叫我拿給他的」等語，承認給付該筆費用（見臺灣台南地
    方法院八十九年度訴字第五九四號卷第85頁），並且否認有
    借給被告丙○○錢，證人癸○○於臺灣台南地方法院審理八
    十九年度訴字第五九二號案件中亦稱：丙○○與其家人並無
    金錢往來（見該刑事卷第84頁）。查丙○○若果真經營垃圾
    場收入頗豐，豈會連區區七萬餘元都無法自己給付？更何況
    戊○○亦自承並未將上開垃圾場轉讓給被告丙○○經營（見
    臺灣台南地方法院八十九年度訴字第五九二號卷第87頁）等
    語。
  (四)又有關被告壬○○於84年6月6日入伍服役，於85年8月16 日
    因病停役之事實，有停役令影本附於本院卷可稽，足見被告
    壬○○係自87年11月下旬起始開始參與上開工作，已詳如上
    述。
  (五)足見被告丙○○於本案被查獲當時即87年11月下旬至88年4
    月19日止確實係受僱於戊○○家族，被告丙○○於原審及本
    院供稱係自88年、89年間受僱象大公司，之前係其一人所為
    等語，顯係維護戊○○家族之飾詞，尚難採信。
六、綜上所述，被告丙○○、壬○○、庚○○等三人所辯均不足
    採信，其等三人違反山坡地保育利用條例之犯行，均罪證明
    確，犯行已可認定。
七、核被告丙○○、壬○○、庚○○等三人未經許可在國有及私
    有山坡地上傾倒廢棄物，係違反山坡地保育利用條例第十條
    、第九條第八款之規定，應論以同條例第三十四條第一項之
    擅自墾殖罪。公訴人認被告等三人所為又犯刑法第三百二十
    條第二項之竊佔罪，惟查山坡地保育利用條例第三十四條第
    一項為刑法第三百二十條第二項竊佔罪之特別規定，既依該
    條例論罪，即無刑法上竊佔罪之適用（參見最高法院八十二
    年台上字第一六二二、八十三年台上字第一七０號、八十四
    年台上字第二二一五號判決），是公訴人認被告等三人所為
    又犯刑法第三百二十條第二項之竊佔罪，尚有未洽。被告丙○○、壬○○（自87年11月下旬起至88年4月19日止）、庚○○（自87年12月9日當日）與另案被告戊○○、癸○○、
    陳高秀淑、楊文宗間，就佔有他人土地，經營垃圾場部分，
    違反山坡地保育利用條例第三十四條第一項之罪，有共同犯
    意聯絡、行為分擔，均為共同正犯。另公訴人併案意旨認：
    被告丙○○、壬○○與另案被告戊○○、陳高秀淑、癸○○
    、楊文宗連續在台南縣山上鄉○○段1134之1等地及1290等
    地違反山坡地保育利用條例犯行（即另案偵辦之八十八年度
    偵字第一二五六九號、第一二七七一號、八十九年度偵字第
    五０００號），時間緊接、犯意概括，所犯構成要件相同，
    為連續犯，應依刑法第五十六條加重其刑云云。惟被告等所
    為實係出於經營垃圾場之同一傾倒廢棄物之數接續行為，自
    毋庸論以連續犯，併辦意旨認係連續犯云云，顯有未洽，惟
    既屬實質上一罪之同一案件，本院自得就併辦部分即八十九
    年度偵字第五０００號被告壬○○違反山坡地保育利用條例
    部分一併審理，附此明。
八、原審據予論罪科刑，固非無見，惟查：(1)本件並查無證據可
    證被告丙○○之犯罪時間係自84年間起，本院經調查後認定
    被告丙○○、壬○○等人之犯罪時間係自87年11月下旬起，
    原判決遽認被告丙○○、壬○○自84年起即在「附圖二土地
    」上違法傾倒垃圾，容有未當；(2)被告壬○○係自87年11月
    下旬至88年4月19日參與本件違法傾倒垃圾之事實，原審就
    附圖二部分認被告壬○○自84年11月起參與違法傾倒垃圾，
    然被告壬○○於84年6月6日至85年6月16日入伍服役，並無
    直接證據可證被告壬○○於該期間有參與違法傾倒垃圾之事
    實，原審遽認被告壬○○之犯罪時間為自84年11月起，亦有
    未合。(3)又被告庚○○僅於87年12月9日當日與丙○○、壬○○及另案被告戊○○、癸○○、陳高秀淑、楊文宗間，就
    佔有他人土地，經營垃圾場部分，有犯意之聯絡及行為之分
    擔，原審就此部分未予載明，亦有未洽。被告丙○○、壬○○、庚○○上訴猶執前詞否認犯罪，雖無足取，然原判決既
    有上述可議，即屬無可維持，應由本院將原判決予以撤銷改
    判，爰審酌被告等漠視國法，一再變本加厲，任意在國有地
    及他人山坡地地私設垃圾掩埋場牟取非法暴利，嚴重破壞環
    境生態，廣泛污染山區及下游地區之土壤，影響農作，污染
    居民身體健康難以估計，造成土地恒久之損害，其惡行非輕
    及被告庚○○涉案情節較輕微等情，分別對被告丙○○、壬○○、庚○○量處如主文第二項、第三項、第四項所示之刑
    ，以示懲儆。查被告庚○○未曾受有期徒刑以上刑之宣告，
    有卷內前科表可查，經此偵審教訓，應知警惕諒無再犯之虞
    ，本院認對被告庚○○所宣告之刑，以暫不執行為適當，併
    對被告庚○○諭知緩刑肆年，以勵自新。
九、至台南地方法院檢察署移送併辦之八十八年度偵字第一二五
    六九號、第一二七七一號部分，業經本院前審九十年度上訴
    字第一五八九號於九十一年四月三日函退台南地方法院檢察
    署續行偵查，併此明。
據上論斷，應依刑事訴訟法第三百六十九條第一項前段、第三百
六十四條、第二百九十九條第一項前段，刑法第二十八條、第四
十二條第三項、第七十四條第一款，山坡地保育利用條例第九條
第八款、第十條、第三十四條第一項，罰金罰鍰提高標準條例第
二條，判決如主文。
本案經檢察官李傳來到庭執行職務。
中    華    民    國    95    年    6    月     7     日
                  刑事第五庭  審判長法  官 楊明章
                                    法  官 戴勝利
                                    法  官 顏基典
以上正本證明與原本無異。
如不服本判決，應於收受本判決後十日內向本院提出上訴書狀。
其未敘述上訴理由者並得於提起上訴後十日內向本院補提理由書
狀（均須按他造當事人之人數附繕本）「切勿逕送上級法院」。
                                    書記官 呂嘉文
中    華    民    國    95    年    6     月    7     日
【附錄法條】：
山坡地保育利用條例第九條第八款：
在山坡地為下列經營或使用，其土地之經營人、使用人或所有人
，於其經營或使用範圍內，應實施水土保持之處理與維護︰八、
廢棄物之處理。山坡地保育利用條例第十條：
在公有或他人山坡地內，不得擅自墾殖、占用或從事前條第一款
至第九款之開發、經營或使用。
山坡地保育利用條例第三十四條第一項：
違反第十條規定者，處六月以上五年以下有期徒刑，得併科新台
幣六十萬元以下罰金。


司法院資訊處製作；財團法人民間司法改革基金會備份。
